【裁判字號】    90,重上,15
【裁判日期】    901113
【裁判案由】    給付借款
【裁判全文】
臺灣高等法院臺南分院民事判決  九十年度重上字第一五號   Ｋ
      上  訴  人  乙  ○  ○
      被上 訴 人  保證責任台南市第三信用合作社
      法定代理人  甲  ○  ○
右當事人間請求給付借款事件，上訴人對於臺灣臺南地方法院中華民國九十年二月二
十日八十九年度重訴字第四○號第一審判決提起上訴，本院判決如左：
      主      文
上訴駁回。
第二審訴訟費用由上訴人負擔。
      事      實
甲、上訴人方面：
  一聲明：求為判決：
    (一)原判決廢棄。
    (二)被上訴人在第一審之訴及假執行之聲請駁回。
    (三)如受不利判決，上訴人願供擔保請准宣告免假執行。
    (四)一、二審訴訟費用均由被上訴人負擔。
  二陳述：除與原判決記載相同者，茲引用之外，補稱：
    (一)按無代理權人以代理人名義所為之法律行為，經本人承認者，對本人即生效力
      。所謂承認為代理權之補授，由本人以意思表示為之，即生承認之效力，固有
      民法第一百七十條第一項意旨及最高法院八十五年度台上字第一三八○號判決
      可參。但其前提必須有代理行為存在，亦即代理人於行為時必須有表明代理意
      旨，如「代理人」並未表明代理意旨，而是以不法行為為之，不但須負刑事上
      責任，亦應負民事上侵權行為責任，當不能經本人承認將不法行為合法化。查
      訴外人羅汝禎係被上訴人職員，職司存放款業務，利用職權及職務上機會，在
      未經上訴人到場及對保程序，擅自偽造上訴人署押、偽造上訴人印章開立上訴
      人名義之帳戶，偽造取款條，致使被上訴人將貸款撥入偽造之帳戶，由羅汝禎
      取走，羅汝禎所涉刑責，業經台灣台南地方法院檢察署八十九年偵字第一一四
      四二號起訴在案。上訴人既無交付羅汝禎授權書亦無口頭授權，完全是羅汝禎
      自己不法行為，伊為上揭不法行為時，皆無表明係代理人，不存在代理行為，
      更無從經上訴人承認而對上訴人生效力可言。
    (二)被上訴人見其受僱人即羅汝禎非法事發，不思向羅汝禎求償，反而由其經理及
      課長以願替上訴人處理暫緩查封房子為由，要求上訴人至被上訴人公司並交付
      已擬好之申請書，向上訴人謊稱照抄一遍交給被上訴人即可圓滿解決問題，上
      訴人乃一字不漏照抄交付被上訴人，被上訴人事後卻執此而主張上訴人承認債
      務，上訴人被詐欺而意思表示已於原審九十年二月六日答辯狀向被上訴人撤銷
      意思表示，已不存在承認之問題。
    (三)按受僱人因執行職務，不法侵害他人之權利者，由僱用人與行為人連帶負損害
      賠償責任，有民法第一百八十八條第一項前段明定。又受僱人執行職務不法侵
      害他人權利之行為，不以受僱人執行職務範圍內之行為為限，並包括與執行職
      務相牽連或職務上予以機會之行為在內（七十九年台上二一三六號判決可參）
      。準此，若認系爭債務因上訴人承認而存在，上訴人債務之發生亦因被上訴人
      之受僱人羅汝禎侵權行為而生，依民法第一百八十八條第一項規定，被上訴人
      與羅汝禎應連帶負損害賠償責任，上訴人主張抵銷，被上訴人尚欠上訴人新台
      幣（下同）十五萬八千六百十一元，上訴人並無債務存在，被上訴人不得請求
      給付借款。
    (四)上訴人與訴外人羅汝禎雖是兄弟關係，然而羅汝禎既是受僱於被上訴人，被上
      訴人乃金融行業自應按辦理金融業務之有關法令辦理，上訴人與被上訴人之有
      關開戶及設定抵押貸款事宜，不得因上訴人之胞弟羅汝禎為該行職員而異其手
      續。查客戶向金融行庫辦理甲、乙存開戶皆需親自到場並親簽印鑑作成印鑑卡
      ，同時將身分證正本交由承辦人員查核手續無誤後，始准完成開戶。然而，被
      上訴人之職員羅汝禎居然能於八十二年十月十八日在上訴人不覺中以乙○○名
      義順利完成開戶手續。則不僅羅汝禎應負偽造文書刑責，連有關核准上開活期
      儲蓄存款帳號0000000000—○○帳戶（下稱二三○○帳號）之行員
      ，亦涉嫌共同偽造偽造文書，被上訴人自應對上訴人負損害賠償責任。
    (五)上訴人雖於八十四年七月初即向被上訴人辦理設定本金最高限額抵押權申請貸
      款，乃同時（八十四年七月三日）申請活期存款開戶經被上訴人核准開戶帳號
      ：0000000000—○一帳戶（下稱二三○一帳號），上訴人並於貸款
      申請書中載明社員號碼六六八五號，活存帳號為二三○一帳號，上訴人從不知
      ，亦未曾被被上訴人告知已於八十二年間遭羅汝禎偽造申請開戶二三○○帳號
      帳戶。按被上訴人之職員涂銘展所證：要當場核對身分證，如發現已開戶過，
      以我個人作法我會口頭告知已開戶，為何還要開戶等語。則上訴人於八十四年
      七月三日為申請貸款而首次申請開戶時（二三○一帳號），被上訴人職員亦未
      如證人涂銘展所稱向上訴人提及為何在同一行社要開第二個戶頭；且羅汝禎偽
      造上訴人名義開戶非但未按規定程序辦理開戶手績，甚至於連身分證都未提出
      ，被上訴人承辦職員自受理人員至核准辦理之主管皆嚴重失職，被上訴人自應
      為此負責。則二三○○帳號既非上訴人所有，上訴人所申請開戶之帳戶既為二
      三○一號帳戶，則有關兩造間之存款、取款、借貸之往來自應依上訴人所申請
      開戶之帳戶為之，被上訴人將款項撥入羅汝禎所偽造之帳戶，自不能遽予認定
      已交付予上訴人。
    (六)上訴人申請貸款後之住址為台南市○區○○里○○○鄰○○路○段三○一巷八
      弄七號，被上訴人竟將貸款對帳單寄送上訴人未居住之台南市○○路八十八號
      ，被上訴人之有關處理系爭貸款之人員，顯然與羅汝禎有所勾結。
    (七)上訴人於八十四年七月三日提出之申請開戶之印鑑與申請貸款之印鑑皆屬同印
      鑑，而被上訴人所准予羅汝禎領取之核貸款項，皆羅汝禎所偽造之印鑑，益證
      被上訴人確實是將核貸款項交付羅汝禎，則上訴人既未取得借款，自無償還債
      務之責。又上訴人於八十四年七月三日在被上訴人合作社申請活期存款開戶後
      ，亦陸績以該帳戶與被上訴人合作社有提存款往來。益證上訴人並不知被上訴
      人有將款項交付訴外人羅汝禎。
    (八)上訴人始終否認已向被上訴人對保放貸事實，而代書邱千芳亦證稱未見上訴人
      出面等語，則何來對保之說，足證被上訴人之有關人員所證不實。本件案發後
      上訴人因耽心房屋遭拍賣遂因而與被上訴人有所交涉，但上訴人仍否認款項為
      其所借，被上訴人之有關職員乃擬申請書交由上訴人按規章提出申請，上訴人
      亦照抄全文，提出申請。則上訴人之真義乃在暫緩房屋被拍賣而非承認債務。
      尤其該申請書提出即遭駁回，被上訴人反而據予作為上訴人已事後承認債務之
      主張，則被上訴人職員所擬該申請書，顯然是見上訴人急迫輕率無經驗時之陷
      阱。再者，放款之時，上訴人之帳號內尚有三百多萬，果真上訴人需金錢運用
      亦不必借那麼多錢。
  三證據：除援用第一審所提證據外，補提台灣台南地方法院檢察署八十九年偵字第
    一一四四二號起訴書、延期申請書擬本、延期申請書、判例二則為證，並聲請訊
    問證人張水森、黃全義、羅汝禎。
乙、被上訴人方面：
  一聲明：求為判決：
    (一)上訴駁回。
    (二)第一、二審訴訟費用由上訴人負擔。
  二陳述：除與原判決記載相同者，茲引用之外，補稱：
    (一)按「某甲如確係無權代理上訴人在訟爭支票背書，此項無權代理之事由，上訴
      人本可持以對抗一切執票人，就令執票人之取得支票，並非出於惡意或重大過
      失，亦不例外」（最高法院六七年台上字第一六六六號判決意旨參照）。上訴
      人於八十二年十月十八日在被上訴人合作社開設二三○○帳號，與其後又於八
      十四年七月三日設立二三○一帳號，均由其兄弟羅汝禎在印鑑卡上簽寫上訴人
      之姓名完成手續。而上訴人對於後者（二三○一帳號）承認為真正，對於前者
      則否認為其授權而設立，參照前開判決意旨，設認該二三○○帳號係羅汝禎未
      經上訴人授權所擅自開設，自屬無權代理，依民法第一百七十條第一項之規定
      ，上訴人既已於八十八年一月七日親筆書立申請書承認系爭借款業已交付、受
      領，則被上訴人匯款至該二三○○帳號自已生交付借款之效力；況無權代理往
      往產生刑事不法之問題，本人本可不負授權人之責任，惟本人如願承認該法律
      行為，自任為權利義務人，法律殊無限制之必要，從而，上訴人上訴理由主張
      不能經本人承認將不法行為合法化云云，恐有誤會。
    (二)再「向第三人為清償，經債權人承認者，有清償之效力。」民法第三百十條第
      一款定有明文。退步言，縱認本件並非無權代理，惟被上訴人將借款匯入非上
      訴人開設之帳戶而為第三人羅汝禎領取非其所受領，既經上訴人承認，依前開
      法條規定，亦生清償之效力。
    (三)本件不論係無權代理或向第三人清償，均因上訴人之承認而發生清償之效力，
      上訴人已不得依民法第一百八十八條之規定向被上訴人請求損害賠償，其主張
      抵銷，實屬無據。
    (四)上訴人於民國八十四年七月五日提供其所有座落台南縣永康市○○段七三五六
      號土地及地上建號三七七八號門牌永康市○○里○○○街九○巷一號貳層樓房
      為擔保設定最高限額七百八十萬元抵押權，為上訴人所不爭。上訴人於八十四
      年七月十一日為借用上開抵押借款六百五十萬元，於同日填具借款申請書、借
      據、驗斷書、授信約定書、印鑑卡、提款條等情，有上開各書證可稽，並經證
      人黃本泓證述在卷。被上訴人同日即將上訴人借用之錢款撥入二三○○帳號，
      完成交付貸款手續，亦為上訴人所不爭。上訴人於八十八年一月七日並具申請
      書對上開借用之金錢，請求被上訴人同意寬限至八十八年四月十五日清償，則
      上訴人確有上開金錢借貸之行為並與被上訴人成立消費金錢借貸關係。
    (五)上訴人雖主張上述借款申請書、授信約定書、借據、切結書、放款印鑑卡、提
      款條均係在八十四年七月五日辦理抵押權設定時所填載，因當時還未欠款，故
      未載寫金額及日期，一直放在三信，並未去辦貸款，也不知他們如何放款六百
      五十萬元等情。惟查：
      1.上開書證，均係上訴人簽名蓋章，為上訴人所不爭，則上訴人就其出具上開
        書證時尚未填寫日期及金額之事實，自應負舉證之責。
      2.上訴人對於如何出具授信約定書、借據、切結書、印鑑卡之情形，陳述：「
        姓名、蓋章都是我自己所作，其他均不是。簽名、蓋章是在小東路我弟弟住
        所簽的，當時我還在高雄，所要辦理貸款的資料均一次寫，但金額、借款日
        期並未寫，因為我還不知要借多少錢，我從未與黃本泓見過面。」云云，上
        訴人既主張設定時尚未欠款，卻又表示同時出具貸款所需之一切書證（包含
        對保及提款）已嫌其有違經驗法則，況據其兄弟即證人羅汝禎在原審證述：
        「（三信在辦最高限額抵押權時，所簽的借據是否數額都已寫好？）沒有寫
        ，這是我們三信的一般作業方式，我們一般辦理最高限額抵押權的會請借款
        人先簽寫空白的借據。」、「（提示借據，你在寫這張借據時是否都空白？
        ）除了簽名及蓋章外其他都是空白的。」、「（提示借款申請書這張借據是
        你辦的，還是乙○○？）上面的字是我寫的，印章是他蓋的，他也知道這張
        申請書。」均未陳述該等書證係在其住宅內作成，甚至證述：「黃本泓證言
        有誤，是設定當天就對保，非撥款時才對保，我哥哥是設定那天由我對保的
        ，我當時還在中華分社任職，在場還有代書，撥款當天我哥哥未到。」等語
        ，更明白陳述該等書證係於辦理抵押權設定之同時，在被上訴人中華分社作
        成，並指述當時尚有代書在場，顯示上訴人主張在羅汝禎住宅內作成上開書
        證已非可信。又據證人邱千芳證述：「（提示原審卷第二四至二七頁該抵押
        權是否承辦過？）是我辦的，當時是一位在中華分社叫羅汝禎告訴我說他要
        買房子，要我過去幫忙寫契約書，說房子要登記給乙○○，所以抵押權登記
        是我幫忙設定的。」、「（你有否到三信中華分社找羅汝禎？）辦抵押權設
        定契約時，要蓋乙○○的印章，他們是兄弟關係，有代理權，我就直接找羅
        汝禎蓋章，我不認識乙○○，也沒有在中華分社看過乙○○，我所經辦是土
        地及房屋買賣契約書及過戶手續及抵押權設定契約書，至於後面與三信之借
        據、對保、開戶及金錢如何付，我並沒有參與。」、「（提示本院卷一三○
        頁至一三四頁，你辦理時有否看到這些資料？）沒有。」凡此已足以證明上
        訴人上開主張及羅汝禎證述有關八十四年七月五日辦理抵押權設定時，同時
        由乙○○填載空白未載日期及金額之借據及其他相關書證之事實，均非可信
        ，應認被上訴人之主張及證人黃本泓之證言方屬真實。上訴人確於八十四年
        七月十一日親自填載借款申請書、借款等向被上訴人借用六百五十萬元之情
        事，應可認定。
    (六)上訴人又主張帳號二三○○帳號係羅汝禎盜刻印章偽設，被上訴人將貸款撥入
      該帳戶，對其不生交付之效力等情。
      1.上訴人在被上訴人合作社設定之帳戶，其一為八十二年十月十八日設定之二
        三○○帳號，其一為八十四年七月三日設定之二三○一號帳戶，兩者均由羅
        汝禎設定為不爭之事實。按前開各款說明，顯已證明上訴人確有於八十四年
        七月十一日向上訴人借貸六百五十萬元之事實，依經驗法則，上訴人必對於
        申請貸款之用途有所計劃，並隨時注意被上訴人有否撥款以供其需。對於被
        上訴人於八十四年七月十一日將六百五十萬元之貸款撥入上述二三○○帳號
        後，同日即自該帳戶提款五百七十萬元電匯存入房屋代理出賣人莊慶水設於
        台南市第六信用合作社帳戶，另提款八十萬元，則以被上訴人對簽發之台灣
        省合作金庫、八十四年七月十一日期、票號ＡＥ0000000、同面額之
        支票交付莊慶水兌現，二筆款項均用以支付以羅汝禎名義購買，但業經登記
        為上訴人所有並提供被上訴人設定抵押權之上述房地之價金，自不能諉為不
        知，否則豈有數年來上訴人從未向被上訴人查詢貸款撥付之去向並提出質疑
        ，反而於八十八年一月七日尚具申請書請求被上訴人寬延上開借款之清償期
        ，由此即足證該二三○○帳號，自始已獲上訴人授信設立，應可認定。
      2.上訴人雖以羅汝禎盜刻印章冒領貸款等情，業經羅某自首為其證據方法。惟
        上訴人之借款自八十七年七月份即因未繳納利息，而迭經被上訴人向上訴人
        催促繳息，然上訴人對該借款均未表示異議等情，業經證人涂銘展證述：「
        八十五年接放款業務才認識乙○○，知道他有向三信借錢，因為他有逾期放
        款，我與放款主任黃全義及經理三人一齊去的，前後去了好幾次，有時是與
        副理去的，有時才三人一齊去，第一次是因為他沒有繳利息，我們去催收，
        他也知道我們是為了該事去的，他說他會處理。」、「（當時有無表示錢並
        非他借的，或是講他沒有借錢或說沒有設定抵押權？）都沒有否認，他回答
        的大概意思是說他知道，他會辦理，並沒有提到有沒有借這筆錢及設定抵押
        權之事。」再參羅汝禎證述：「（何時開始爆發系爭事件？）約在八十八年
        、八十九年間入不敷出，利息繳不出來才爆發。」（註：按證人所述八十八
        年、八十九年應係八十七年、八十八年之誤）、「（你跟哥講後，他有何表
        示？）我講後哥哥他都沒有講話，是否同意我不知道，都沒有表示。」、「
        （提示原審卷九五頁申請書，哥哥為什麼寫這張？）這事情我不知道。」俱
        見上訴人聽羅汝禎告知貸款利息未繳納時（即八十七年七、八月），上訴人
        亦未表示否認有借款之情事，且更於其後之八十八年一月七日出具申請書，
        要求延期清償債務等情，相互印證，應認上訴人確有借款並同意就撥入二三
        ○○帳號內之借款用之支付房屋價金。而羅汝禎之自首，顯係事後為幫助上
        訴人脫卸民事借款責任而已，觀之羅某於八十八年八月十三日始向台灣台南
        地方法院檢察署自首，亦即何以不於八十七年八月間因未繳息，經被上訴人
        向上訴人催繳利息時即自首？又為何於其侵占案外人邱金成存款經該客戶檢
        舉後，遭檢察官偵辦時，不一併自首？俱見顯係基於一罪坐牢與第二罪坐牢
        均同樣坐牢，不如順勢幫助上訴人解脫民事責任之心態而自首，迨無疑義。
      3.上訴人主張：「於八十四年七月三日匯款三百三十一萬八千八百十元存入二
        三○一帳號，作為支付房地價金之一部。」云云，然揆諸買賣契約書所載約
        定支付價金之數額均無八千八百十元之零數，顯示該筆款項，乃上訴人與羅
        汝禎兄弟間有某種外人無從瞭解之金錢往來，然究與支付房地之價金無干，
        自不足為上訴人有利之認定。
    (七)綜上所陳，兩造間顯已合法成立六百五十萬元之金錢消費借貸關係，雖該二三
      ○○帳號於民國八十二年十月十八日設立時，未由上訴人親自憑身分證並簽名
      或蓋章留存，然因承辦人羅汝禎係上訴人之同胞兄弟，而羅汝禎又係被上訴人
      之職員，基此雙重關係，衍生信任基礎，致未依財政部七十六年十月五日台財
      融第七六○七三三五○號函主旨後段所示辦理徵信而有疏失。然撥入該帳戶之
      六百五十萬元錢款，既用以支付上訴人購買房地之價金，已視同受領，且上訴
      人復於八十八年一月七日具申請書承認該借款債務，並申請延期清償，則縱令
      羅汝禎無權代理設立該帳戶及受領錢款，亦因上訴人之承認而對上訴人發生效
      力。又該八八、一、七申請書係經被上訴人職員涂銘展擬稿交由上訴人之女兒
      羅彩文轉交上訴人抄寫後，再由上訴人交付被上訴人，業經證人涂銘展證述在
      卷，則上訴人已明瞭申請書之內容，並自書內容簽名蓋章於其上，自無被詐欺
      為意思表示或心中保留之情形，從而上訴人任意否認該申請書之效力，亦非可
      取。
  三證據：除援用第一審所提證據外，補提羅汝禎自首訊問筆錄、羅汝禎人事異動資
    料表、乙○○存放款收支出傳票影本、授信約定書、切結書影本、放款印鑑卡影
    本、空白三信往來帳餘額核對單、財政部函令影本、羅汝禎侵占邱金成存款刑事
    判決影本二件為證，並聲請訊問證人邱千芳。
丙、本院依職權向臺灣臺南地方法院檢察署調閱羅汝禎偽造文書乙案刑事卷宗、向財
    政部金融局函查信用合作社開立帳號事宜，並訊問證人張水森、黃全義、羅汝禎
    、黃本泓、吳紹淇、邱千芳、涂銘展、羅彩文，證人張水森提乙○○授信案件查
    核報告影本乙份。
      理      由
一、被上訴人起訴主張：上訴人乙○○提供其所有座落台南縣永康市○○段七三五六
    號土地及地上建號三七七八號即門牌台南縣永康市○○○街九○巷一號房屋（下
    稱系爭房地），向被上訴人設定本金七百八十萬元之最高限額抵押權（下稱系爭
    抵押權）後，旋於八十四年七月十一日邀同其弟羅汝禎為連帶保證人，向伊借款
    六百五十萬元，約定借款期限為二十年，其利率按基本放款利率加一點八碼機動
    調整，按月攤還本息，如有一期未履行，視為全部到期；伊於同日核准並將該筆
    借款匯入上訴人在被上訴人所屬之中華分社開設之二三○○帳號，並經提領支付
    上訴人買受系爭房地之價金，詎上訴人除清償一十五萬八千六百十一元及至八十
    七年七月十日止之利息外，其餘本息均未清償，依約已喪期限利益，爰依消費借
    貸之法律關係，請判令上訴人給付六百三十四萬一千三百八十九元及如原判決主
    文第一項所示之利息並違約金等語。
    上訴人則以：伊未曾向被上訴人借款，被上訴人迄未交付或撥入何款項至伊所使
    用之二三○一帳號；二三○○帳號係訴外人即被上訴人職員羅汝禎不法偽造文書
    冒用其名義開立，伊未曾授權亦未承認，被上訴人撥入款項被冒領與伊無關；伊
    被詐欺而書立延期申請書，真意乃在暫緩房屋被拍賣而非承認債務，並已於九十
    年二月六日以訴狀撤銷該被詐欺之意思表示；若認系爭債務存在，上訴人債務之
    發生亦因被上訴人之受僱人羅汝禎侵權行為而生，承辦開戶之職員未切實核對本
    人身分證明亦未切實核保放貸而有嚴重失職，貸款對帳單未依規定寄送亦有未合
    ，依民法第一百八十八條第一項規定，被上訴人應與羅汝禎連帶負侵權行為損害
    賠償責任，伊主張抵銷後自無債務存在等語，資為抗辯。
二、被上訴人主張：上訴人於八十四年六月二十二日簽立申請借款書，並提供系爭房
    地，於同年七月七日設定系爭抵押權，嗣被上訴人依同年月十一日以上訴人為借
    款人、其弟羅汝禎為連帶保證人，在書寫借款金額六百五十萬元，並約定「借款
    期間自八十四年七月十一日起至一０四年七月十一日止，利息則按銀行基本放款
    利率加一‧八碼（放款時為年息百分之九點０五）按月計付，並同意遇被上訴人
    銀行調整放款利率時，改按新調整之利率調整之；未按期清償本金或繳納利息時
    ，即喪失期限利益，除按本借款利率給付遲延利息外，並應自約定繳本息日起，
    其逾期在六個月以內償還時，按本借款利率百分之十加付違約金；逾期在六個月
    以上者，按本借款利率百分之二十加付違約金」之「擔保放款借據」，於同日核
    准放款並將該筆借款撥入戶名為「乙○○」之二三○○帳號；而該借款中之五百
    七十萬元，於同日即匯入訴外人莊慶水設於台南市第六信用合作社（下稱南市六
    信）建國分社帳號00000000000000號帳戶內，其餘八十萬元則由
    被上訴人簽發面額八十萬元以臺灣省合作金庫台南支庫為付款人八十四年七月十
    一日期以莊慶水為受款人第0000000號支票一紙交付，該支票亦經訴外人
    莊慶水提示兌領；系爭借款除清償部分本金十五萬八千六百十一元及至八十七年
    七月十日止之利息外，其餘本息均未按期清償，嗣經被上訴人催討後，上訴人乃
    於八十八年一月七日出具其親筆書寫之延期申請書等情，業據被上訴人提出其所
    屬之中華分社戶名為「乙○○」之二三○○帳號及二三○一帳號之開戶資料各一
    件及印鑑證明各二件、土地及建物謄本各二件、不動產買賣契約書一件、擔保放
    款借據及借款申請書各一紙、放款支出傳票及存款收入傳票各一張、存款取款條
    、放款對帳單、放款戶交易明細查詢單各二件、匯款申請書及支票各一紙、延期
    申請書二張、二三○一號帳號存摺影本為證，復為上訴人所不爭，堪信為真實。
三、被上訴人另主張：系爭借款六百五十萬元係上訴人出面所借，伊已將借款撥入上
    訴人之帳戶為借款之交付等語。上訴人則以前開情詞置辯。本院查：
  (一)按稱消費借貸者，謂當事人一方移轉金錢或其他代替物之所有權於他方，而約定
    他方以種類、品質、數量相同之物返還之契約，民法第四百七十四條定有明文。
    即消費借貸契約法律關係之成立必須具備(1)借貸意思表示相互一致；(2)交付借貸
    物之要件。則本件兩造之爭點在於兩造間究竟有無成立系爭六百五十萬元之金錢
    借貸契約？被上訴人是否已依約交付借款？
  (二)被上訴人主張系爭借款係上訴人本人所為，雖為上訴人所否認，被上訴人則提出
    系爭借款申請書及借據為證，上訴人自認借款申請書之印章及借據上印章及簽名
    為真正，該借款申請書、借據，依民事訴訟法第三百五十八條第一項之規定，自
    應推定其為真正。
    1.證人即系爭放款經辦吳紹淇證稱：乙○○有二三００帳號係羅汝禎幫忙開的由
      伊經辦，伊在撥款前徵信階段查詢電腦才知道另有二三０一帳號。八十四年七
      月十一日對保放款時，羅汝禎已調回總社，但當天有看到上訴人與羅汝禎兄弟
      二人到中華分社對保，伊在櫃台做事（見本院卷第一二七頁）。證人即負責本
      件放款對保之黃本泓證稱：設定抵押權完後才提出借據，本件於八十四年七月
      十一日在被上訴人中華分社與乙○○當面對保，在約定書對保欄蓋章後才撥款
      ，當天乙○○親筆寫蓋章授信約定書、借據、切結書、印鑑卡（見本院卷第一
      二三、一二四頁）。均明確證明上訴人確於八十四年七月十一日親自前往被上
      訴人中華分社對保借款。
    2.上訴人以其簽立該借據時內容係空白云云置辯，惟為被上訴人所否認，自應由
      上訴人就此負舉證之責。上訴人以證人即其弟並為系爭借款之連帶保證人羅汝
      禎為證據方法，羅汝禎雖到庭證稱：被上訴人在辦理最高限額抵押權時之一般
      作業方式，均會請借款人預先在空白借據上簽名蓋章，故其在簽立系爭借據時
      ，除簽名及蓋章外，其他約定事項均係空白，在設定抵押權時對保，並非八十
      四年七月十一日對保，當日乙○○未到場，代書當日在場可證（見原審卷第二
      ○一頁、本院卷第一二七頁）等語。惟證人即承辦系爭房地買賣及抵押權設定
      之代書邱千芳證稱：伊幫羅汝禎寫契約書，表明房地要登記給乙○○，他們是
      兄弟關係有代理權，未經手金錢部分，伊不認識乙○○，亦未曾在中華分社見
      過乙○○等語（見本院卷第一四二頁），亦不能證明上訴人係於設定抵押權時
      在場，而非借款時在場對保。又證人羅汝禎為上訴人之弟，亦為系爭借款之連
      帶保證人，與上訴人之利害關係本為一致，其證詞難期持平，故自不得僅以證
      人羅汝禎之證詞遽認系爭借款於上訴人簽立時之內容係空白。
    3.參以上訴人自認簽名及印章真正之系爭借款之授信約定書、借據、切結書、印
      鑑卡（見本院卷第一三一至一三四頁），其上所載日期均為八十四年七月十一
      日，證人吳紹淇、黃本泓所稱當天乙○○親筆簽名蓋章之證詞，與書面資料相
      符，較為可採。證人羅汝禎與上訴人有利害關係，證詞復與書面資料不符，亦
      與所指證人代書邱千芳證詞不同，上訴人復未能提出其他證據以實其說，自無
      可採。
    4.綜上所述，被上訴人主張兩造就系爭六百五十萬元借款之借貸意思表示已相互
      一致，堪可採信。
  (三)系爭六百五十萬元之借款是否業已交付：
    1.上訴人主張其委由訴外人即其弟羅汝禎代為覓得系爭房地，於八十四年六月二
      十一日由羅汝禎代與出賣人莊陳玲珠之配偶莊慶水簽約，約定總價八百五十萬
      元，簽約同日給付九十萬元，增值稅單核發付一百萬元，所有權移轉登記給付
      八十萬元，餘款五百七十萬元，則由買受人即上訴人承受該房屋向南市六信之
      抵押債務五百七十萬元等事實，有其提出之不動產買賣契約書在卷可按（原審
      卷第一○九、五一頁），復為被上訴人所不爭，堪可信為真實。
    2.又查：上訴人於買賣不動產契約成立之隔日，亦即於八十四年六月二十二日向
      被上訴人提出借款申請書，同年七月五日經核定准借六百五十萬元，同月七日
      才設定最高限額抵押權七百八十萬元，於同月十一日提出借據對保手續完成核
      准放款後，承辦放款人員吳紹淇依借據製作放款支出傳票撥款，直接匯到在南
      市六信建國分社（訴外人莊慶水）帳戶，已如上所述，嗣經償還上訴人依買賣
      契約所承擔系爭房地第一順位貸款之抵押債務五百七十萬元，現系爭房地已塗
      銷南市六信抵押權登記並移轉登記為上訴人名義等事實，已據被上訴人提出不
      動產買賣契約書、借款申請書、土地及建物登記簿謄本、放款支出傳票、存款
      收入傳票、取款條、匯款申請書為證（見原審卷第二三至五二頁）。
      又證人即負責本件放款對保之黃本泓證稱：設定抵押權完後才提出借據，本件
      於八十四年七月十一日在被上訴人中華分社與乙○○當面對保，在約定書對保
      欄蓋章後才撥款，當天乙○○親筆寫蓋章授信約定書、借據、切結書、印鑑卡
      （見本院卷第一二三至一二四頁）。證人即被上訴人負責承辦放款之吳紹淇證
      稱：乙○○有二三００帳號係羅汝禎幫忙開的由伊經辦，伊在撥款前徵信階段
      查詢電腦才知道另有二三０一帳號。對保放款時，羅汝禎已調回總社，但當天
      有看到上訴人與羅汝禎兄弟二人到中華分社對保，伊在櫃台做事，羅汝禎拿二
      三００帳號印章取款條，所以就直接撥到二三００帳號，本件撥款後直接匯到
      南市六信以便取得清償證明，因事先已知要匯到六信故不必當事人告知要撥入
      何帳號，故在寫好借據後不必申請撥款即直接處理（見本院卷第一二七、一二
      八頁）。前開事實，堪可認定，本件上訴人之借款，被上訴人自業已為交付。
    3.本件訴外人羅汝禎雖證稱：伊在中華分社成立時任放款課長，為業務上招攬客
      戶壓力及存定期存款避稅，未經上訴人同意，私刻印章偽申請開立上訴人名義
      之二三○○帳號云云。上訴人亦據而主張被上訴人就系爭借款撥放該帳戶不生
      交付效力等語。惟查：上訴人係委請羅汝禎代買受系爭房地，而上訴人在於八
      十四年七月十一日借款對保時到場，由羅汝禎提出提款條，由被上訴人將系爭
      借款之款項撥入該二三○○帳號，並轉匯至系爭房地第一順位抵押權人台南市
      第六信用合作社，償還上訴人第一順位貸款，現系爭房地已移轉登記為上訴人
      名義，如前所述，則被上訴人主張已將系爭借款交付上訴人，應可採信；上訴
      人主張被上訴人尚未交付借款，即無可採。
    4.再上訴人以被上訴人職員羅汝禎未經上訴人同意，私刻印章偽申請開立上訴人
      名義之二三○○帳號，造成伊損害，就該侵權行為所造成損害，主張與被上訴
      人之系爭借款債權抵銷云云，為被上訴人所否認，查被上訴人之同意開立二三
      ○○帳號，雖未依財政部台財融第七六○七三三三五○號函規定，由開戶人之
      上訴人本人親自憑身分證辦理或委任或授權第三人代辦之規定辦理，惟本件系
      爭借款在撥放後，羅汝禎即轉匯清償上訴人之債務，並未被盜用，上訴人復未
      舉證證明羅汝禎之該行為，造成伊有何損害，主張抵銷，即無可採。
  (四)再查被上訴人催告上訴人系爭借款未如期清償後，上訴人於八十八年一月七日親
    筆書立一申請書予被上訴人，內容為「申請人乙○○以本人所有坐落永康市○○
    段七三五六、建號三七七八號門牌永康市○○○街九十巷一號提供予貴社抵押設
    定，申貸新台幣陸佰伍拾萬元正，期限二十年之長期擔保放款。茲因近來經濟不
    景氣，營業收入不穩定，致無法按期繳納本息，滯納期間亦積極追討債權，奈何
    均無結果，在不得已情形下，已委任房屋仲介公司將名下房屋售出，以清償借款
    。今懇請貴社准予再寬限至八十八年四月十五日，俾使有充裕時間積極處分抵押
    之不動產以償還所欠之借款，若屆期仍無法將房屋售出，則任憑貴社依法處理，
    絕無異議，擬請准予暫緩查封。：：」，有該申請書在卷可稽（見原審卷第九五
    、九六頁）。此亦可佐證上訴人確有向被上訴人借款，尚有積欠未償還之事實。
    上訴人辯稱該申請書係依被上訴人提供之草稿所抄寫，並非其真意，其係心中保
    留或受詐欺始為該意思表示，該申請書自不生承認之效力云云，並提出申請書草
    稿一紙為證（見原審卷第八二頁）；然此為被上訴人所否認。參以證人即被上訴
    人職員涂銘展證稱：伊於八十五年接放款業務因乙○○有逾期放款才認識，伊與
    放款主任黃全義及經理前往催收，上訴人表明知道會處理，曾有提到給他時間暫
    緩送法院強制執行，要請仲介處理房子；基於服務客戶，有提供申請書給予參考
    等語（見本院卷第一五○至一五一頁）。證人即被上訴人中華分社放款課長黃全
    義亦證稱：伊因上訴人向三信借款利息逾期未繳前往催繳時他表示他要處理，後
    來有說希望再給一些時間，上訴人要賣房子償還這筆錢，因須書面向上級請示，
    不會寫要我們擬稿，才請經辦照其意思擬稿給作參考，是否照抄或更改隨意（見
    本院卷第八十至八一頁）。再按表意人無欲為其意思表示所拘束之意，而為意思
    表示者，且其情形為相對人所明知者，該意思表示因之無效；且被詐欺而為意思
    表示者，表意人固亦得撤銷其意思表示，惟主張心中保留而相對人所明知者或被
    詐欺而為意思表示之當事人，自應就此項事實負舉證之責任。查本件被上訴人在
    上訴人逾期未繳納借款時，前往催繳，告知將受強制執行及信用有不良記錄等情
    ，尚難謂有何施詐術，上訴人對申請書稿內容，若與實情不符，大可在申請書上
    寫明，其既明瞭系爭申請書之內容，卻自書內容並簽名、蓋章於其上，上訴人尚
    稱伊在書寫過程中，另回家取來印章在申請書上使用等語（見本院卷第八二頁）
    ，顯尚有充裕時間思慮，復未能舉證證明被上訴人明知其心中保留或其係受詐欺
    所為之意思表示，其抗辯該意思表示係心中保留或受詐欺，而撤銷該意思表示云
    云，自無足憑採。
四、綜上所述，被上訴人主張上訴人以訴外人羅汝禎為連帶保證人，於八十四年七月
    十一日借款六百五十萬元，借款期間至一０四年七月十一日止，利息則按銀行基
    本放款利率加一‧八碼調整按月計付，未按期繳納本金或利息時，即喪失期限利
    益視為全部到，除給付遲延利息外，並加付違約金；本件上訴人向被上訴人借得
    本件款項後，自八十七年七月十一日起未依約清償，尚欠被上訴人銀行六百三十
    四萬一千三八百十九元及自八十七年七月十一日起之利息與自八十七年八月十二
    日起之違約金未清償，則其借款自應認業已到期，從而，被上訴人本於消費借貸
    之法律關係，請求上訴人應給付六百三十四萬一千三百八十九元及自民國八十七
    年七月十一日起至清償日止按年利率百分之八點六二五計算之利息，及自民國八
    十七年八月十二日起至民國八十八年二月十一日止，按上開利率百分之十；自民
    國八十八年二月十二日起至清償日止，按上開利率百分之二十計算之違約金為有
    理由，應予准許。是則原審判命上訴人如數給付，並依聲請分別諭知准免假執行
    之擔保金額，理由雖有未洽，惟結論並無不合，上訴意旨指摘原判決不當，求予
    廢棄改判，為無理由，應予駁回其上訴。又本件原判決已諭知上訴人免假執行之
    擔保金額，自無另外諭知必要，併予敘明。
五、本判決事證已臻明確，兩造其餘攻擊防禦方法及舉證，核與判決結果無影響，爰
    不另一一論述，附此敘明。
六、據上論結，本件上訴為無理由，依民事訴訟法第四百四十九條第二項、第七十八
    條，判決如主文。
中      華      民      國    九十      年    十一      月     十三     日
                                    臺灣高等法院臺南分院民事第三庭
~B1審判長法官  林    輝    雄
~B2      法官  王    明    宏
~B3      法官  丁    振    昌
右為正本係照原本作成。
如對本判決上訴，須於判決送達後二十日內向本院提出上訴狀；未表明上訴理由者，
應於上訴後二十日內向本院提出理由書。
中      華      民      國    九十      年    十一      月    二十一    日
~B法院書記官  黃    惠    美


司法院資訊處製作；財團法人民間司法改革基金會備份。
